【裁判字號】    97,抗,1178
【裁判日期】    970814
【裁判案由】    租佃爭議
【裁判全文】
臺灣高等法院民事裁定                  97年度抗字第1178號
抗  告  人  甲○○
相  對  人  丙○○
            乙○○
上列當事人間拆屋還地事件，抗告人對於中華民國97年6 月10日
臺灣桃園地方法院97年度訴字第710 號裁定提起抗告，本院裁定
如下：
    主  文
原裁定廢棄。
    理  由
一、按出租人與承租人間因耕地租佃發生爭議時，應由當地鄉（
    鎮、市、區）公所耕地租佃委員會調解；調解不成立者，應
    由直轄市或縣（市）政府耕地租佃委員會調處；不服調處者
    ，由直轄市或縣（市）政府耕地租佃委員會移送該管司法機
    關。前開爭議案件非經調解、調處，不得起訴。耕地三七五
    減租條例第26條第1項、第2項前段固定有明文。惟按同條例
    第6條第1項規定：「本條例施行後，耕地租約應一律以書面
    為之；租約之訂立、變更、終止或換訂，應由出租人會同承
    租人申請登記。」、第2 項規定：「前項登記辦法，由內政
    部、直轄市政府擬訂，報請行政院核定之。」、第20條規定
    ：「耕地租約於租期屆滿時，除出租人依本條例收回自耕外
    ，如承租人願繼續承租者，應續訂租約。」；內政部依上開
    第2 項規定所擬訂，報請行政院核定之「耕地三七五租約清
    理要點」第7 點規定：「出租人、承租人依本要點第四、五
    、六點規定申請終止或續訂租約登記時，應於耕地租約期滿
    翌日起四十五日內為之。出租人、承租人於前項期間內，均
    未提出申請時，鄉（鎮、市、區）公所應逕為辦理租約註銷
    登記，將登記結果公告三十日，並以書面通知出租人、承租
    人。」又參酌內政部於79年7 月14日以（79）台內地字第81
    9509號函釋：「按耕地三七五減租條例第26條所規定調解調
    處之程序，必須當事人間有耕地租佃關係存在，若當事人間
    根本無租佃關係存在，自無該條適用之餘地 (行政法院56年
    判字第62號判例參照）。至於本案是否有耕地租佃關係存在
    ，非行政機關所能認定，應由當事人訴請法院認定。」、於
    92年12月26日以台內地字第0920071941號函釋：「鄉 (鎮、
    市、區）公所逕為註銷租約後，已將結果公告三十日，再雙
    掛號通知當事人，甚至辦理公示送達... 若承租人確有繼續
    耕作之事實... 因而發生爭執，事屬私權，自應循司法途徑
    解決。」，另新竹縣政府就已逕為註銷之租約，當事人因就
    耕地租賃之權利義務關係發生爭執，而向新竹縣政府耕地租
    佃委員會申請調解之事件，擬以承租人未提出申請更正續訂
    租約，該爭執事項應陷循司法途徑解決為由，不予受理調解
    、調處，而呈請內政部釋示，經內政部於93年3 月11日以台
    內地字第0930004950號函表示同意此處置，有註銷登記通知
    書、內政部函、新竹縣政府函附卷可稽（此為本院辦理96年
    度上易字第648 號職務上所知悉，影本見本院卷第21至26頁
    ），足見耕地租佃契約經逕為註銷後，當事人雖就耕地租佃
    關係是否存在有所爭執，惟耕地租佃爭議事件之調解、調處
    機關本於上開規定及上級主管機關內政部之釋示，會以此非
    屬耕地三七五減租條例所定登記有案之耕地租佃，且行政機
    關已無法就此爭執事項為實質認定為由，不予受理調解、調
    處，則如仍要求當事人應踐行同條例第26條之訴訟前置程序
    ，徒然耗費時間、人力，且有損當事人之權益，故應准當事
    人直接向法院提起訴訟解決爭議。查本件抗告人於原審起訴
    主張：伊所有桃園縣中壢市○○段280之1地號土地（分割自
    同地段280 地號土地）遭相對人無權占有，於其上建有門牌
    桃園縣中壢市○○路○ 段328 號建物，至系爭土地雖曾有耕
    地三七五租約之註記，但已於93年2 月3 日塗銷註記，且縱
    認兩造間有租佃關係，亦因相對人不自任耕作並將系爭土地
    轉租於他人，違反耕地三七五減租條例第16條第1 項而無效
    ，為此本於民法第767 條規定，請求相對人拆屋還地等語。
    依抗告人提出之土地登記謄本、核定續訂租約通知書、耕地
    租賃契約書、土地登記簿謄本（原審卷第19、24至29、35至
    108、118頁），及桃園縣中壢地政事務所中地登字第097000
    8942號函檢送註銷上開租約登記之申請書（本院卷第15至19
    頁），堪認上開耕地租約業經桃園縣中壢市公所本於「耕地
    三七五租約清理要點」第7 點規定，逕為註銷登記。揆諸前
    揭說明，本件訴訟爭點雖包括耕地租約是否無效乙節，但抗
    告人無庸依耕地三七五減租條例第26條規定申請調解、調解
    ，即得逕行起訴。
二、又按耕地三七五減租條例第26條，所謂出租人與承租人間因
    耕地租佃發生爭議案件，非經調解、調處，不得起訴，係指
    當事人間本於耕地租佃關係而發生之爭議案件而言。如原告
    起訴主張無租賃關係存在，而本於其他之法律關係為訴訟標
    的，即無該條之適用（最高法院46年台抗字第24號判例意旨
    參照）。本件抗告人起訴主張相對人無權占有其所有土地，
    依民法第767 條之規定請求拆屋還地，非本於租佃關係而為
    請求，至抗告人主張其所有土地上原訂之耕地租約業已失效
    等語，乃反駁相對人據此租約為有權占有之抗辯，屬本件訴
    訟之爭點之一，非訴訟標的法律關係，自無上開法條之適用
    。
三、綜上論述，抗告人提起本訴，其起訴要件並無欠缺。原法院
    以抗告人未依耕地三七五減租條例第26條先經調解、調處逕
    行起訴為不合法，而以裁定駁回其訴，其見解自欠允洽。抗
    告人求予廢棄，為有理由。
四、據上論結，本件抗告為有理由，爰裁定如主文。
中    華    民    國    97    年    8     月    14    日
                    民事第四庭
                        審判長法  官  張劍男
                              法  官  彭昭芬
                              法  官  翁昭蓉
正本係照原本作成。
不得抗告。
中    華    民    國    97    年    8     月    15    日
                              書記官  張淑芬


司法院資訊處製作；財團法人民間司法改革基金會備份。
